臺灣臺北地方法院民事判決　　　　　　　99年度訴字第4770號
原　　　告　駱鎮
被　　　告　曾晉熙
訴訟代理人　曾勇智
上列當事人間請求損害賠償事件，本院於民國100 年5 月4 日言
詞辯論終結，判決如下：
    主      文
被告應給付原告新臺幣肆萬貳仟貳佰陸拾元。
原告其餘之訴駁回。
訴訟費用由被告負擔百分之七，餘由原告負擔。
本判決第一項得假執行；但被告如以新臺幣肆萬貳仟貳佰陸拾
元供擔保後，得免為假執行。
    事實及理由
一、原告主張：伊所有門牌號碼臺北市○○路○ 段50巷16弄12號
    房屋（下稱系爭房屋），與被告所有同路段同巷同弄14號暨
    16號房屋相鄰（下稱被告房屋），系爭房屋於民國93年6 月
    間因被告房屋頂樓增建女兒牆空隙內碎塊未清理遇雨積水，
    由共同壁向下滲漏內牆，致伊系爭房屋產生滲水、壁癌，嗣
    雙方於93年6 月30日在鈞院臺北簡易庭達成調解。經伊修繕
    後，屋內磚瓦牆壁於98年間再度發生壁癌、滲水情形，經抓
    漏人員測試證實，係因被告擅自將屋內隔成八間套房衛浴，
    由屋內浴室水管與磁磚接縫處滲水漏出，被告雖以速利康快
    速膠填補缺縫而暫時止漏，惟伊因屋內磚牆生成壁癌、內部
    裝潢損壞，只能租屋在外，租賃費用為新臺幣（下同）264,
    000 元，又系爭房屋牆壁修繕及粉刷油漆預估需312,000 元
    ，為此提起本件訴訟等語，並聲明：被告應給付原告576,00
    0元（計算式：264,000 ＋312,000 ＝576,000 ）。
二、被告則以：兩造就系爭房屋漏水情形已於93年6 月30日在鈞
    院臺北簡易庭達成調解，伊給付原告15萬元修繕費用，恐因
    原告未確實進行修繕工作，抑或未委請合格且具相關證照之
    防水技師施作完整有效之防水處理，續造成本件漏水情形，
    又原告於本件審理時，曾委請臺灣營造防水技術協進會於10
    0 年1 月至3 月間三次到場勘查，皆未發現有經常性漏水之
    情形，且長達兩個月期間經歷多次降雨，是原告主張系爭房
    屋漏水及產成壁癌係由伊所致，與事實不符等語，資為置辯
    。並聲明：原告之訴駁回。
三、兩造不爭執事項：
(一)、兩造間前發生漏水爭議，於93年7 月2 日在本院臺北簡易庭
    達成調解，被告同意給付原告15萬元修繕費用，有本院93年
    度北簡移調字第353 號調解程序筆錄在卷可稽（見本院卷第
    26頁）。
(二)、於前案審理中曾委請中華民國營建防水技術協進會（後改稱
    臺灣營造防水技術協進會，下稱防水技術協會）就系爭房屋
    滲水原因鑑定，有該防水技術協會93年5 月20日鑑定報告書
    內容在卷足憑（見本院卷第27-63 頁）。又關於本件系爭房
    屋之漏水原因，亦有防水技術協會鑑定100 年3 月31日鑑定
    報告書內容在卷供參（置於卷外）。
(三)、系爭房屋一樓及二樓與被告房屋相鄰面之牆壁有滲水、壁癌
    等情況（參見原告100 年5 月2 日民事呈報狀、被告99年11
    月11日民事答辯狀）。
四、兩造爭執之要點：
(一)、系爭房屋於98年間發生滲水、產生壁癌原因為何？是否與93
    年間前案調解時滲水原因相同？
(二)、原告請求被告給付修繕費用312,000 元及在外租賃費用264,
    000 元，有無理由？
    茲就本院得心證之理由分述如下：
(一)、系爭房屋於98年間發生滲水、產生壁癌原因為何？是否與93
    年間前案調解時滲水原因相同？
 1、原告主張其所有系爭房屋1 、2 樓牆壁有卷附9 頁至第11頁
    相片所示油漆剝落情形之事實，業據98年間到場進行修繕工
    作之證人林俊斌到庭具結證稱：「（問：你在98年5 、6 月
    到現場作防水時，你看到原告的房屋有哪些漏水的現況？）
    一、二樓兩間房屋共有的牆壁有壁癌，一樓比較嚴重，一樓
    大門門口靠近兩間房屋交界處陽臺上方有滴水的現象。」等
    語明確在卷（見本院100 年4 月27日言詞辯論筆錄，卷第12
    0 頁），亦經防水技術協會至現場履勘屬實，有其於100 年
    3 月31日鑑定報告書第四頁之勘察結果第4 點內容：「勘查
    、鑑定標的臺北市○○路○段50巷16弄12號房屋1 、2 樓牆
    壁（靠14及16號房屋之牆壁）確實局部有滲漏水過之痕跡（
    油漆鼓起、剝落、壁癌），但從第一次勘查一○○年一月十
    日至第三次勘查一○○年三月七日皆未發現有明顯滲漏水之
    現象且其間經過多次下雨（所以屋頂女兒牆伸縮縫並未破損
    造成室內滲漏水，詳附件三、2011年臺北氣象站逐日雨量資
    料），勘查時浴室管線內皆有水，並且於第二次勘查時進行
    之放水測試及高週波水份計檢測皆無發現有明顯滲漏水之現
    象，因此研判12號房屋1 、2 樓牆壁現況局部之油漆鼓起、
    剝落、壁癌等現象係於以往曾經有滲漏水所造成但其時間點
    無法明確評估……」等語附卷可參（見置於卷外鑑定報告書
    ），復有現況勘查照片附卷可佐（詳見鑑定報告書附件二現
    況勘查照片編號1-7 ），是堪認原告主張系爭房屋1 、2 樓
    牆壁有滲水情形，應為可採。
 2、又原告主張：於93年間兩造成立調解後，曾就系爭房屋之屋
    頂平臺及牆壁部分進行修繕，此次98年間漏水原因與前次原
    因不同等情，業據前述證人林俊斌到庭證稱：「（問：你到
    現場檢查漏水，是否有看到93年之前所施作的防水工程？）
    有，93年的防水工程不是我做的，但我到現場有看到原告家
    靠近廚房的牆壁，與被告家同一面牆處，有施作房子壁癌的
    防水材料，其他的都沒有作。」等語明確在卷（見本院卷第
    119-120 頁），證人前述系爭房屋曾施做防水材料一節，與
    防水技術協會至現場履勘所得互核相符，有100 年3 月31日
    鑑定報告書第四頁勘察結果第1 點內容：「於中華民國一○
    ○年一月十日第一次勘查時，鑑定標的物臺北市○○路○段
    50巷16弄12號房屋1 、2 樓牆壁局部有油漆鼓起及壁癌現象
    其餘無明顯滲漏水現象，屋頂女兒牆有施作伸縮縫蓋板，原
    告敘述最近並無發現明顯滲漏水，因此初步排除給水管造成
    之滲漏水（給水管通常有破損的話會造成經常性漏水），因
    而排定於複勘時進行14號及16號浴室洗手臺及馬桶進行放水
    檢測……」及第3 點內容：「於中華民國一○○年三月七日
    第三次勘查，針對鑑定標的物臺北市○○路○段50巷16弄12
    號房屋1 樓牆壁進行取樣，因詢問原告提供之施工廠商（保
    固久防水測漏工程有限公司）負責人黃榮華先生其回答無印
    象有施作該案，所以進行取樣（取樣位置於1 樓牆壁靠近第
    二次勘查時標示之第4 點位置旁邊，詳附件二第57張照片）
    確認12號房屋靠14及16號房屋之牆壁確實有重新維修處理，
    處理程序約為水泥砂漿粗粉刷、施作防水層、水泥砂漿細粉
    刷、補土油漆，但是發現水泥砂漿粗粉刷這一層過於疏鬆以
    手觸摸有砂粒粉塵掉落。」等語在卷可稽，由此可知，原告
    主張於93年間就系爭房屋女兒牆伸縮縫及牆壁進行防水修繕
    工程一節，應屬可採，復由前開鑑定報告書第三頁勘察結果
    第2 點內容：「於中華民國一○○年一月十七日第二次勘查
    時，針對鑑定標的臺北市○○路○段50巷16弄14及16號房屋
    2 樓3 間浴室之其中2 間浴室進行洗手臺、馬桶排水口等4
    處放水檢測，時間約2 小時，並於放水檢測前後以高週波水
    份計檢測，經以高週波水份計其相對濕度數值皆在20度以內
    且前後數值波動不大（詳高週波水份計檢測數值表），因此
    研判臺北市○○路○段50巷16弄14及16號房屋2 樓浴室洗手
    臺及馬桶排水管現況並無滲漏水現象。……（註：省略高週
    波水份計檢測數值表，數值表內容見鑑定報告書）且因一月
    十一日至一月十七日有明顯降雨（詳附件三、2011年臺北氣
    象站逐日雨量資料），因此屋頂女兒牆伸縮縫應無直接關係
    。」等語，對照防水技術協會前於93年5 月20日亦就系爭房
    屋漏水原因所為鑑定報告書第四頁之捌、勘察結果第2 點內
    容：「經浸水測試及灑水測試十二號及十四號屋頂及相連之
    女兒牆，於測試女兒牆時發現十二號二樓臥室壁面大量出水
    及一樓廚房壁面有壁面濕潤等現象，其滲漏水途徑可能是由
    十二號與十四號相連接女兒牆之間縫隙滲漏至壁內，與水經
    由壁面之裂縫滲入室內。」等語（見本院卷第29頁），可知
    前次93年間漏水發生的原因是由12號與14號相連接女兒牆之
    間縫隙滲入，經原告施做防水修繕工程後，此次漏水與屋頂
    女兒牆伸縮縫無直接關係，故被告抗辯因原告未於93年間就
    系爭房屋漏水進行修繕，續造成本件漏水情形，不足採信。
 3、再原告主張：本件系爭房屋漏水係因被告房屋浴室防水不良
    而發生滲漏之情事，業據其傳喚證人林俊斌到庭證稱：「…
    …去年五、六月時我有到被告家中發現有八間廁所，樓上四
    間，樓下四間，我先觀察水龍頭與磁磚接縫有無漏水，我用
    蓮蓬頭沖牆壁，測試外面陽臺天花板是有漏水情形，浴室全
    部管路的水管旁邊的磁磚都沒有填水泥，因為淋浴的時候會
    將水滲入水管與磁磚接縫中，會導致漏水，如果是在室內就
    是造成壁癌，如果在室外就是造成陽臺滴水的現象，這是只
    有樓上的四間才會漏水，所以我用矽利康將磁磚與水管的接
    縫填補起來，我之前觀察漏水已經觀察好幾天了，下雨天我
    有去觀察，我發現好天氣也是會漏水，所以我認為是從浴室
    有人在用水時會導致漏水。」等語明確在卷（見本院卷第11
    9 頁），本院復審酌防水技術協會100 年3 月31日鑑定報告
    書附件一之第二次建築物現況勘查調查表中亦明確記載：「
    ……3 、檢測中發現，14號及16號2 樓之浴室、洗手臺給排
    水管與牆壁間有維修過打設填縫材之現象」等文字，並有系
    爭現場照片附卷可佐（見卷外鑑定報告附件二現況勘查照片
    編號33-38 ），足見證人林俊斌確實曾就被告浴室水管出口
    與牆壁磁磚交接處之縫隙以填縫膠填補，而此種修補方式，
    自98年5 、6 月間完成修復後，迄至原告於99年9 月間提起
    本件訴訟時，均未再發生漏水之現象，此為原告到庭所自承
    （參見本院100 年4 月20日言詞辯論筆錄，卷第111-112 頁
    ），且經防水技術協會分於100 年1 月10日、17日及3 月7
    日三次到現場勘驗，均未發現有漏水現象，此見防水技術協
    會防水技術協會100 年3 月31日鑑定報告書第四頁勘察結果
    第4 點內容：「……依第一次勘查一○○年一月十日至第三
    次勘查一○○年三月七日止12號房屋1 、2 樓牆壁現況並無
    發現任何明顯之滲漏水現象。」即可自明，益證原告於93年
    間就系爭房屋之屋頂平臺及牆壁進行防水修繕工程後，即未
    持續滲漏，迨至98年5 、6 月間才發生牆壁滲水之情形，且
    其滲漏之發生確係因與被告浴室共牆處之水管及磁磚縫隙之
    防水工作未妥善施作所造成無疑。被告雖執此次鑑定報告書
    指出系爭房屋並無明顯滲漏水云云，惟被告房屋浴室水管滲
    水經證人林俊斌施作矽利康後已改善，是以此次防水技術協
    會到場才未發現有滲水情形，被告上開抗辯，亦非足採。又
    被告雖質疑證人林俊斌未具合格且具相關證照之防水技師，
    未能就漏水原因為判斷云云，惟證人林俊斌於98年5 、6 月
    間到被告家中抓漏等情，此為雙方到庭均不爭執（參見本院
    100 年4 月27日言詞辯論筆錄內容），本院審酌目前國內營
    建法規及相關規定並無強制規定須取得專業執照方得施作防
    水、抓漏工程，是以實務上從事防水、抓漏工程不以取得專
    業執照為必要，仍以經驗為主要考量，系爭房屋牆壁於98年
    5 、6 月間經證人林俊斌以矽利康填補被告浴室縫隙後，即
    未再有漏水現象，益證其止水方法是可行的，被告前揭所辯
    ，均不可採。
(二)、原告請求被告給付修繕費用312,000 元及在外租賃費用264,
    000 元，有無理由？
 1、按因故意或過失，不法侵害他人之權利者，負損害賠償責任
    。負損害賠償責任者，除法律另有規定或契約另有訂定外，
    應回復他方損害發生前之原狀。第一項情形，債權人得請求
    支付回復原狀所必要之費用，以代回復原狀。損害賠償，除
    法律另有規定或契約另有訂定外，應以填補債權人所受損害
    及所失利益為限。民法第184 條第1 項前項、第213 條第1
    項及第3 項、第216 條第1 項定有明文。經查：原告所有系
    爭房屋漏水及壁癌等損害原因，實係因被告對其浴室水管與
    磁磚縫隙疏於維護，使屋內水管滲水所致，業如前述，堪認
    原告主張系爭房屋滲水、壁癌情形，為被告過失所致，應足
    採信，被告就原告系爭房屋所受之損害，依上開規定，自應
    負損害賠償責任。又原告主張系爭房屋修復費用312,000 元
    ，據其提出工程價單為據（見本院卷第128 頁），觀諸前開
    工程價單工項，修繕內容分有「1F及2F右邊牆壁壁癌修繕」
    162,000 元及「外牆修繕」150,000 元二大項，而壁癌發生
    機理為水分沿裂縫滲入結構體內，造成結構體內部含水量增
    加，水分進而分解水泥內之鈣、鎂、鉀等鹽類並與之反應成
    氫氧化物，這些氫氧化物由濕氣或水分帶出與空氣中之二氧
    化碳反應後，形成白色膨脹之碳酸鹽結晶體（一般稱之為壁
    癌），是壁癌之產生即是滲漏水所造成，故原告請求「1F
    及2F右邊牆壁、壁癌修繕」部分與被告之過失行為有相當因
    果關係，原告出具工程價單與防水技術協會之鑑定報告書所
    列工項、效果亦相近，惟原告之工程價單上施作面積為90㎡
    、費用162,000 元，與防水技術協會之鑑定報告書需施作面
    積約10㎡、費用42,263元（見鑑定報告書八、勘查結果之6.
    牆面修復費用）差距頗大，本院審酌損害賠償既以填補損害
    為原則，上開油漆剝落、壁癌等情形，由防水技術協會鑑定
    報告書附件二所示現場勘查照片編號1-7 觀之，並非十分嚴
    重，自無庸將原有牆面舊有油漆全面刮除而重新施做，則以
    前述鑑定報告所載修復面積10㎡、金額42,263元較為妥適。
    另原告主張其外牆因滲漏水導致磁磚破裂云云，惟磁磚係以
    陶瓷黏土、長石、石英及相關材料為主要成分（即矽酸鹽類
    ），經成型（施釉或不施釉）高溫燒製而成之薄片，遇水並
    不會產生似壁癌般之化學反應，況依工程常理判斷，磁磚之
    破裂多為外力撞擊、溫度差異致應力分佈不均或施工瑕疵所
    造成，難認其磁磚破裂與滲水有相當因果關係，故原告關於
    外牆修繕此部分請求，應屬無據。
 2、次按損害賠償之債，以有損害之發生及有責任原因之事實，
    並二者之間，有相當因果關係為成立要件，原告所主張損害
    賠償之債，如不合於此項成立要件者，即難謂有損害賠償請
    求權存在，有最高法院48年臺上字第481 號判例意旨參照。
    此所謂相當因果關係，係以行為人之行為所造成之客觀存在
    事實，依經驗法則，可認通常均可能發生同樣損害之結果而
    言；如有此同一條件存在，通常不必皆發生此損害之結果，
    則該條件與結果並不相當，即無相當因果關係。經查：原告
    主張系爭房屋滲水、壁癌等情形，致其需租屋在外而受有損
    失，請求被告就此部分為賠償云云，雖據其提出房屋租賃契
    約影本一份附卷為憑（見本院卷第129-132 頁），惟為被告
    所否認，並辯以：系爭房屋一直以來乃由原告姐妹持續居住
    ，從未間斷，且原告亦不定時出入等語，此為原告到庭所不
    爭執（見本院100 年5 月4 日言詞辯論筆錄，卷第135 頁背
    面），由上可知，系爭房屋既由原告姐姐持續居住至今，則
    系爭房屋壁癌、滲水之情形或將造成使用者不便，然客觀上
    尚難認已達不堪居住之程度，原告雖請求在外租屋相關費用
    ，惟就系爭房屋是否已因漏水而全然喪失居住之功能，而非
    必需在外租屋不可一節，並未舉證以實其說，是原告在外租
    屋是否為必要支出費用，即非無疑，揆前揭規定及判例意旨
    ，原告請求此項費用，自難憑採。
五、綜上所述，原告依侵權行為法律關係，請求被告賠償系爭房
    屋修繕費用42,263元，為有理由，應予准許，逾此部分，為
    無理由，應予駁回。又本件為所命給付金額未逾50萬元之判
    決，應依民事訴訟法第389 條第1 項第5 款職權宣告假執行
    如主文第3 項所示，並依同法第392 條第2 項，依職權為被
    告預供擔保，得免為假執行之宣告。
六、訴訟費用負擔之依據：民事訴訟法第79條。
中    華    民    國   100    年    5     月    17    日
                  民事第五庭    法官    鄧德倩
以上正本係照原本作成
如對本判決上訴，須於判決送達後20日內向本院提出上訴狀。如
委任律師提起上訴者，應一併繳納上訴審裁判費。
中    華    民    國   100    年    5     月    17    日
                                書記官  林孔華